最高法院刑事判決　　　　　　　九十六年度台上字第九三四號
上　訴　人　甲○○
　　　　　　乙○○
　　　　　　丙○○
　　　　　　丁○○
　　　　　　戊○○
上列上訴人等因違反毒品危害防制條例案件，不服台灣高等法院
台南分院中華民國九十五年十一月二日第二審更審判決（九十五
年度重上更(二)字第二三○號，起訴案號：台灣台南地方法院檢察
署八十八年度偵字第九五二一、一○一四三號），提起上訴，本
院判決如下：
    主  文
原判決關於甲○○、乙○○、丙○○、丁○○、戊○○部分撤銷
，發回台灣高等法院台南分院。
    理  由
本件原判決撤銷第一審關於上訴人甲○○、乙○○、丙○○、丁
○○、戊○○（下稱上訴人等五人）部分所為共同運輸第二級毒
品罪之科刑判決，依想像競合犯、行為時牽連犯從一重改判論處
上訴人等五人以共同販賣第二級毒品罪刑，固非無見。
惟查：（一）毒品危害防制條例所稱之運輸，係指單純運輸並無
他項目的者而言，若以販賣目的而從事於搬運之行為，仍應分別
情形，成立意圖販賣而持有或販賣之罪。而販賣毒品罪之所謂販
賣行為，固係以行為人基於營利為目的，而販入或賣出毒品，有
一於此，犯罪即經完成，惟於尚未著手賣出即被查獲之情形，仍
必須先有營利而販入之行為，始足構成販賣罪。原判決事實認定
：上訴人等五人與謝茂林（原審判決後，未上訴已確定）、鄭融
豐、呂玉川（均另案判決），以及不詳姓名、年籍之成年男子「
陳先生」，基於自大陸地區運輸第二級毒品安非他命來台販賣之
犯意聯絡，以原判決事實欄所載之方式，接駁運輸原判決附表（
下稱附表）一所載之五十包安非他命入境後，經警於澎湖縣馬公
市馬公港台華輪前查獲等情；理由內引述謝茂林於警詢時所供：
「呂玉川、乙○○、丙○○、鄭融豐於民國八十八年五月七日出
境前往大陸遊玩，在大陸遇見一位『陳先生』……，該人表示他
有製造安非他命工廠，安非他命成品亟欲運至台灣，便詢問呂玉
川、乙○○、丙○○、鄭融豐有無管道將毒品運至台灣販售，呂
玉川等四人便與我聯繫，要我搭線運輸毒品……」、「……尚未
將該安非他命毒品運回高雄，即為警查獲」等語，資為說明上訴
人等五人與與謝茂林、鄭融豐、呂玉山及「陳先生」牽連犯有販
賣第二級毒品罪之理由。如若謝茂林上開所供無訛，則扣案附表
一所載五十包安非他命之來源，似非屬上訴人等五人及其他共犯
以營利為目的而販入者，縱認渠等係基於販賣之目的而為運輸，
然既於尚未著手賣出前即已被查獲，能否謂該當於販賣毒品罪之
要件，即不無研求之餘地。而依原判決之認定，謝茂林係負責與
「陳先生」在大陸地區安排安非他命走私事宜，其自八十五年五
月二十日出境前往大陸地區，至同年七月十九日始返台（見附表
三）。究竟上開安非他命係「陳先生」向他人營利所販入，抑或
係「陳先生」自行製造，非不得向謝茂林進一步為查證。此攸關
上訴人等五人應負之罪責如何，原審未調查釐清，並說明所憑證
據及認定理由，遽行判決，即不無調查職責未盡及理由欠備之違
誤。（二）認定事實所憑之證據，須實際存在，就該卷宗內不難
考見者，始克當之。倘判決書內所記載之證據，與卷宗內筆錄或
文件之內容不相適合，則其判決之根據，實際上並不存在，自屬
採證違法。丙○○、戊○○於原審準備程序就所訊：「對於檢察
官起訴有何意見？」固據丙○○供稱：「我認罪」、「陳述同前
」；戊○○亦供稱：「我有運輸毒品」、「陳述同前」。於審理
時，丙○○供稱：「我承認有原審<即第一審>認定之事實」；戊
○○亦供稱：「我承認有運輸」各等語（見原審卷第一三五、二
○四、二三七、三一○、三一一頁）。然依檢察官起訴書及第一
審判決書之記載，其犯罪事實及所犯罪名均僅止於運輸毒品，並
不及於原判決所擴張之販賣事實及罪名。原判決以：丙○○、薛
起昇於本院準備程序及審理中自白坦承有參與共同運輸安非他命
來台販賣之犯行（見原判決第九頁理由欄貳、甲），資為論處丙
○○、戊○○販賣毒品罪之論證之一，其採證即難謂適法。（三
）有罪之判決書，對於被告有利之證據不採納者，應說明其理由
，刑事訴訟法第三百十條第二款定有明文，故有罪之判決書，對
於被告有利之證據，如不予採納，又未說明其理由，即難謂無判
決不備理由之違誤。戊○○固坦承有運輸毒品犯行，惟以：伊偕
同來台探親之妻兒回到大陸地區，「陳先生」已知其妻兒住在大
陸地區，係受「陳先生」恐嚇，不得不同意接駁運輸毒品等語為
辯。丙○○亦證述戊○○有被恐嚇之情事（見第一審卷第八四頁
，原審卷第三五八、三五九頁）。此項有利於戊○○之證據，何
以不足採納，原判決並無說明，自屬理由不備。（四）事實審法
院依當事人聲請或職權調查所得之供述證據，如其內容或對同一
待證事實之價值不相一致時，應依論理及經驗法則加以取捨，形
成心證，於判決書之理由欄內詳予說明，以憑認定事實；否則，
如就此等供述證據未加取捨，全部採為認定犯罪事實之依據，而
未說明理由，即有證據上理由矛盾及理由不備之違法。(1)、原判
決事實認定：鄭融豐、呂玉川、乙○○、丙○○等人在甲○○住
處計劃本件犯行（見原判決第三頁倒數第六、七行），理由內卻
併引丙○○於審理中所稱：「我沒有在甲○○家討論事情，是他
們商量之後才叫我過去的」等語為據（見原判決第十五頁第倒數
第二、一行）；(2)、原判決事實認定：協商決定由謝茂林與乙○
○於八十八年五月中旬一同前往澎湖找戊○○，洽談以其所有如
附表二編號１所示之漁天號自用遊艇（下稱漁天號）代為走私安
非他命等情（見原判決第三頁倒數第四至一行）；理由中則一併
引述謝茂林所稱：「於協商後，我便與乙○○於八十八年五月中
旬一同前往澎湖找戊○○（漁天號船主），洽談是否可以其所有
之船代為走私毒品」（見原判決第十頁第十四至十六行），以及
戊○○供稱：「（這次走私毒品）由什麼人提議，又有什麼人參
與及入股，我都不知道，都是丙○○與謝茂林二人來和我聯絡接
洽走私毒品的事情」（見原判決第十一頁第五至七行）各等語為
證。依此，則原判決就丙○○是否在甲○○住處計劃本件犯行，
以及與謝茂林一起去找戊○○接洽走私毒品者，究係乙○○或丙
○○？俱未加以取捨，全部採為認定犯罪事實之依據，且未說明
理由，自不無證據上理由矛盾及理由不備之違法。（五）犯罪事
實應依證據認定，有罪之判決書，應於理由內記載認定犯罪事實
所憑之證據及其認定之理由，否則即有理由不備之違法。原判決
事實固記載：八十八年七月二十九日，戊○○邀約丁○○一同前
往載運安非他命，並事先言明載運安非他命之代價為每公斤新台
幣（下同）三萬元由二人均分，丁○○遂加入共同運輸毒品來台
販賣牟利之犯意聯絡等情；然其理由內並未記載認定此部分犯罪
事實所憑之證據及其認定之理由，自屬理由不備。（六）有罪判
決書事實之認定與理由之說明必須一致，方為合法。倘若事實之
認定與理由之說明不相一致，自屬判決理由矛盾之當然違背法令
。原判決事實認定：八十八年五月七日鄭融豐帶丙○○、乙○○
、呂玉川至同樣來自台灣林邊地區之「陳先生」處，「陳先生」
表示能取得大批安非他命，要鄭融豐等尋找管道銷售到台灣，呂
玉川、丙○○、乙○○……竟與「陳先生」共同基於運輸安非他
命來台販賣之犯意聯絡（見原判決第三頁第十六至二五行）；理
由內則援引乙○○所供：「（你是否知道鄭融豐要走私安非他命
？如何得知？）大約在八十八年七月二十日左右，得知鄭融豐要
走私毒品，在甲○○住處得知，是呂玉川親口告訴我的」等語為
說明（見原判決第十二頁第十一至十四行），其事實之認定與理
由之說明不相一致，自屬判決理由矛盾之違法。（七）毒品危害
防制條例第十九條第三項所定應沒收之水、陸、空交通工具，係
指專供犯該條例第四條之罪所使用之交通工具（見該條項立法理
由之說明）。依原判決之認定，戊○○於八十八年七月二十九日
，邀約丁○○一同前往載運安非他命，當日上午九時許由丁○○
先駕駛其所有附表二編號２之順進福號自用遊艇（下稱順進福號
）出發釣魚，下午二時許，戊○○再駕駛其所有之漁天號，自澎
湖內垵漁港出海，約在同日下午三時許，於澎湖西嶼小門村外海
附近碰面，再共同乘漁天號前往由丙○○、謝茂林所指示之海域
（屬大陸地區），自一艘大陸漁船接得如附表一所示之五十包安
非他命，私運進入澎湖海域後，戊○○駕駛漁天號將丁○○載回
順進福號，再將安非他命載運至澎湖二坎漁港沿岸之土地公廟旁
草叢內藏放，丁○○則駕駛順進福號在該漁港外負責把風等情。
如若所認無訛，則在海上用以接駁運輸安非他命毒品之交通工具
為漁天號，該順進福號是否該當於上開規定沒收之要件，原判決
未詳為論敘，遽予宣告沒收，自屬理由欠備。（八）九十五年七
月一日起施行（下稱新法）之刑法第二條第一項規定：「行為後
法律有變更者，適用行為時之法律。但行為後之法律有利於行為
人者，適用最有利於行為人之法律。」改採「從舊從輕」主義，
係規範行為後法律變更所衍生新舊法律比較適用之準據法，以適
用最有利於行為人之法律為原則。準此，法院裁判時已在新法施
行之後，如新舊法條文之內容有所修正，除其修正係無關乎處罰
之輕重或要件內容之不同，而僅為其他純文字之修正，非該條所
指之法律有變更者，依本院最近見解，可毋庸依該規定為新舊法
之比較，而應依一般法律適用原則，適用裁判時法外，即應適用
新法第二條第一項之規定，為「從舊從輕」之比較。刑法第二十
八條原規定：「二人以上共同『實施』犯罪之行為者，皆為共同
正犯。」新法修正為：「二人以上共同『實行』犯罪之行為者，
皆為共同正犯。」將舊法之「實施」修正為「實行」。原「實施
」之概念，包含陰謀、預備、著手及實行等階段之行為，修正後
僅共同實行犯罪行為始成立共同正犯。是新法共同正犯之範圍已
有限縮，排除陰謀犯、預備犯之共同正犯。新舊法就共同正犯之
範圍既因此而有變動，自屬犯罪後法律有變更，而非僅屬純文字
修正，應有新舊法比較適用之問題。原判決謂：修正後刑法第二
十八條僅作文字更改，其成立要件及刑罰效果未變更，上訴人等
應適用行為時法成立共同正犯等語（見原判決第二○頁倒數第十
一至五行），所持法律見解，自屬可議。（九）無期徒刑不得加
重，為刑法第六十五條第一項所明定。上訴人丙○○所犯販賣第
二級毒品罪之法定本刑為無期徒刑或七年以上有期徒刑，得併科
新台幣一千萬元以下罰金，原判決於依累犯規定加重其刑時，未
將無期徒刑部分除外，併予加重，有適用法則不當之違誤。以上
或為上訴意旨所指摘，或為本院得依職權調查之事項，應認原判
決關於甲○○、乙○○、丙○○、丁○○、戊○○部分，仍有撤
銷發回更審之原因。
據上論結，應依刑事訴訟法第三百九十七條、第四百零一條，判
決如主文。
中　　華　　民　　國　九十六　年　　二　　月　 十四　 日
                      最高法院刑事第六庭
                          審判長法官  呂　潮　澤
                                法官  吳　昆　仁
                                法官  孫　增　同
                                法官  趙　文　淵
                                法官  吳　　　燦
      本件正本證明與原本無異
                                      書  記  官
中　　華　　民　　國　九十六　年　　二　　月　二十七　日
                                                      v
